【裁判字號】    90,判,1315
【裁判日期】    900727
【裁判案由】    新型專利異議
【裁判全文】
最  高  行  政  法  院  判  決                    九十年度判字第一三一五號
    原      告  甲○○
    訴訟代理人  樊貞松律師
                王雲平律師
    被      告  經濟部智慧財產局
    代  表  人  陳明邦
右當事人間因新型專利異議事件，原告不服行政院中華民國八十八年八月二十六日台
八十八訴字第三二三○九號再訴願決定，提起行政訴訟，本院判決如左：
    主  文
原告之訴駁回。
訴訟費用由原告負擔。
    事  實
緣關係人鴻海精密工業股份有限公司於八十四年十月二十日以「多埠式電連接器框架
組合」向原處分機關經濟部中央標準局（八十八年一月二十六日改制為經濟部智慧財
產局）申請新型專利，經編為第00000000號審查、再審查，准予專利。公告
期間，原告以本案有違專利法第九十八條第一項第一款及第二項規定，檢具美國第0
000000號專利案（以下稱引證一）、第0000000號專利案（以下稱引證
二）、第三○五二二四號專利案（以下稱引證三）等專利公告影本及其部分中議本，
對之提起異議。案經被告審查，為本案異議不成立之審定，發給八十七年九月二十五
日（八七）台專（判）○四○二四字第一三三○一六號專利異議審定書。原告不服，
提起訴願、再訴願，均遭決定駁回，遂提起本件行政訴訟。茲摘敘兩造訴辯意旨於次
：
原告起訴意旨略謂：
一、按原告所提出之引證一，已清楚的揭露有一托架，其至少包含以一遮蔽元件區隔
    成的第一部份Ａ第二部份Ｂ，分別位於該托架之上、下相對兩側；一電連接器，
    可固接於第一部份Ａ上，其包含至少一絕緣殼體及複數個穿設於該絕緣殼體內的
    導電端子，且於該每一導電端子之一部份係露於絕緣殼體之外，與印刷電路板達
    成電性連接；又，該第二部份Ｂ為至少一個凹入的的凹室Ｃ，可用以收容任意的
    另一電連接器，或印刷電路板上其它的組件於其中；以及至少一扣持裝置，可用
    以將托架固接於印刷電路板上。系爭案與引證一之主要構成及構件之功能均相同
    ，系爭案並未具明顯創作特點，亦為熟悉該項技術者易於思及之創作，系爭案實
    難謂具創作性。
二、將引證一與系爭案作一對應比較可知，系爭案所設之框架本體即為引證一所設之
    托架，系爭案之框架本體上設有第一部份及第二部份，與引證一在其托架上亦形
    成有第一部份Ａ第二部份Ｂ，兩者在結構上相同，系爭案之第一連接器裝置係固
    接於該第一部份上，與引證一在其第一部份Ａ上可固接有一第一電連接器，兩者
    在結構上亦相同，系爭案於框架的第二部份設有至少一個以上凹入的凹室，以收
    容任意的第二連接器裝置，與引證一在其第二部份Ｂ處亦可收容一第二連接器者
    ，兩者在技術手段上相同，系爭案藉由扣持裝置，令框架本體固接於印刷電路板
    上，與引證一係藉由扣持裝置，令托架固接於印刷電路板上，兩者之結構亦相同
    ；顯然，系爭案之技術特徵已完全揭示於引證一，完全是運用申請前既有之技術
    ，毫無新穎性及進步性可言。
三、原決定機關卻稱「以本案框架本體之第二部分所成形的凹室，係供作收容任意的
    第二連接器，與引證一所謂之凹室需設一正面壁，並於其上設一對固定孔供置特
    定尺寸之第二連接器，其構造與功效有別云云」，雖然系爭案係以『可用以收容
    任意的第二連接器裝置』等功能性界定該第二部份之凹室的空間結構，此屬於一
    種機能請求項〈means claim 〉，為了防止機能請求項的濫用，若有「所涵蓋的
    範圍過廣」及「範圍之界限不明確」兩種情況，則會被視為無效，系爭案該等功
    能性的界定即有所涵蓋的範圍過廣及界限不明確的情況，故應視為無效。引證一
    托架之第二部份的凹室內係形成有一足夠空間，亦可用以收容任意的第二連接器
    裝置，雖然原決定機關辯稱系爭案具有『供作收容任意的第二連接器』的功能，
    但實際上系爭案框架本體之第二部份的凹室，亦具有高度及深度的限制，任何的
    連接器若尺寸較大則不可能設置於第二部份的凹室中，故系爭案絕對不可能達到
    『可用以收容任意的第二連接器裝置』的功能，此點尚祈鈞院明鑑，勿再偏袒系
    爭案。
四、再者，系爭案申請專利範圍第六項獨立項中界定一分隔板延伸於該第二部份中，
    但該分隔板的設置必定使得凹室的高度、深度及寬度受到限制，更是無法達到『
    可用以收容任意的第二連接器裝置』的功能，如此一來系爭案框架本體之第二部
    份的凹室僅能收容兩個較小的第二連接器裝置，使用上受到較大限制，顯見系爭
    案以『可用以收容任意的第二連接器裝置』等功能敘述來界定該第二部份的凹室
    ，確有不當，且無法達到其訴求的功能，顯然系爭案已不具有進步性，明明引證
    一中已揭露系爭案主要之技術內容，但原決定機關一再敷衍，偏袒系爭案，此極
    不負責作法，教人如何得以心服。
五、系爭案申請專利範圍第一項獨立項中並未將分隔板列為必要構件，且其收容又不
    具有固接的關係，第二連接器與框架本體為分離的狀態，不穩定性較高，且框架
    本體呈倒Ｌ型結構，無法穩定置放，因此在過錫爐時，框架本體容易倒下，徒增
    操作困難度，系爭案將連接器裝置與框架本體形成散置狀態，不但不能達到其所
    強調於電腦組裝流程中省略不必要的程序，可方便且順利地將之與印刷電路板結
    合並焊接固定，節省人力與物力等功效，反倒有負面的效果產生，且框架本體呈
    倒Ｌ型結構，難以穩固結合於電路板，當上方的第一連接器裝置與對接連接器插
    拔施力於框架本體上時，導電端子下端則需承受較大的力矩，容易造成導電端子
    下端彎曲、斷裂或脫離電路板等現象。為了使該框架本體能穩定的置放，系爭案
    在申請專利範圍第六項獨立項增設一分隔板，反觀引證一之托架呈倒Ｌ型結構可
    穩定置放，因此不需再增設一分隔板用以配合框架本體固接於電路板上，顯然，
    系爭案為一改惡的設計，未具有功效增進，不具有進步性。
六、引證二包括有一托架，該托架上至少包含第一部份及第二部份，分別位於該托架
    之上、下相對兩側；一上連接器，可固接於第一部份上，並與印刷電路板達成電
    性連接；又，該托架之第二部份可用以收容任意的一下連接器；以及至少一錨鉤
    元件，以將托架固接於印刷電路板上。系爭案之技術特徵已揭露於引證二之專利
    特徵所界定之應用領域之內，故不具有新穎性及進步性。
七、將引證二與系爭案作一比較可知，系爭案所設之框架本體即為引證二所設之托架
    ，系爭案之框架本體上設有第一部份及第二部份，此與引證二在其托架上亦形成
    有第一部份與第二部份，兩者在結構上相同，系爭案之第一連接器裝置係固接於
    該第一部份上，與引證二在其第一部份上可固接有一第一連接器，兩者結構上亦
    相同，系爭案於框架的第二部份設有至少一個以上凹入的凹室，以收容任意的第
    二連接器裝置，與引證二在其第二部份處亦可收容一下連接器者，兩者技術手段
    相同，系爭案藉由扣持裝置，令框架本體固接於印刷電路板上，與引證二藉由錨
    鉤元件，令托架固接於印刷電路板上結構相同；由上比較可知，系爭案之技術手
    段、目的與功效均與引證二相同，故不具有新穎性及進步性。
八、原決定機關卻稱「引證二沒有明確可區分之第一部份及第二部份，所謂之第二部
    份亦如引證一需設置特定尺寸之固定孔及對應之特定開放空間而得容置特定之連
    接器，引證二之目的、構造及功效亦與本案不同云云」，針對上述論見，原告認
    為，引證二之托架可在上、下兩側區分為第一部份及第二部份，此與系爭案之框
    架本體以上、下兩側區分為第一部份及第二部份的技術手段相同，原決定機關稱
    引證二沒有明確可區分之第一部份及第二部份，未免有欠公允。再者，系爭案僅
    於申請專利範圍中述及「一框架本體，其上至少包含第一部份及第二部份，分別
    位於該框架本體之相對兩側」，系爭案申請專利範圍中根本沒有清楚的界定其第
    一部份及第二部份的形狀、構造，原決定機關又如何斷定引證二之構造與系爭案
    不同。原決定機關竟稱「引證二之目的、構造及功效亦與本案不同」，此顯與事
    實相違，難以令原告誠服。
九、引證三係在一框架上設有上、下兩部份，並在上、下兩部份處設有上、下兩相對
    之連接器，此與系爭案之創作目的相同，雖然原決定機關辯稱「引證三位於下方
    之連接器容設空間，其底部有底壁，印刷電路板之組件無法置入該空間，‧‧‧
    其第二部份僅揭露適用於特定尺寸之固定孔及空間，難謂與本案之技術相同」，
    但系爭案之第一項及第六項獨立項中只述及框架本體上包含一第一部份及一第二
    部份，分別位於該框架本體之相對兩側，完全未界定「位於下方之連接器容設空
    間底部未設有底壁，呈一開放空間」。相較之下，引證三設計中於框架本體上包
    含一第一部份及一第二部份，分別位於該框架本體之相對兩側，實質上即是上述
    系爭案所界定之一框架本體，其上包含一第一部份及一第二部份，分別位於該框
    架本體之相對兩側，系爭案之結構已揭示於引證三之結構中，故不具有新穎性及
    進步性。
十、綜上論述，本案明顯屬運用申請前既有之技術、知識顯而易知未能增進功效，且
    申請前已見於刊物或已公開使用，被告及原決定機關未作客觀審查，顯屬不當，
    故請求撤銷原處分及原決定等語。
被告答辯意旨略謂：一、起訴理由中有關引證一至三已揭示系爭案之結構之陳述，並
非事實；其中引證一之第二部分僅能供一具有特定橫向寬度之固定孔之連接器固接之
用，故其僅係一尺寸特定之固接用空間；引證二實質上沒有明確可區分之第一及第二
部分，且其對應之第二部份僅供具有特定尺寸之固定孔及橫向寬度之連接器固接之用
；引證三之對應第二部分其底部具有一底壁，而非如系爭案係開放者，因此引證三中
印刷電路板〈ＰＣＢ〉上之組件並不能置入該空間之內。上述分析指明系爭案與引證
一至三之差異係顯而易見者。二、在構形上，系爭案中之第二部分係位於第一部分與
印刷電路板之間，故第二部分之凹入室之高度及深度有限制係明顯易見之既有條件；
實質上系爭案亦無可隨意地擴張該第二部分之深度及高度之可能；基於此，系爭案中
以「任意」一詞界定該第二部分之凹入室可收容之第二連接器裝置或ＰＣＢ上之其他
組件，可明確了解其所指者顯係後兩種物件之橫向寬度是不受限制者；況且在實際上
，上述兩種物件之高度及深度尺寸均是相對較小者；故系爭案上述之設定內容應可合
理地界定其應用領域。三、系爭案之第二部分並非用以固接及支持第二連接器或ＰＣ
Ｂ上之組件，而僅提供一遮陰之挑高空間而已，故該第二部分並無實際上之負載。此
系爭案之框架本體只須要足以負擔第一連接器即可；況其更進一步利用各導電端子及
扣持裝置以加強框架本體與印刷電路板間之結合強度，因此系爭案之框架本體已具有
必要之結構穩定性；隔板相對之下應係一輔助性構件而已。綜上所述，被告原處分並
無違法，敬請駁回原告之訴等語。
    理  由
按稱新型者，謂對物品之形狀、構造或裝置之創作或改良，為專利法第九十七條所規
定。又公告中之新型，任何人認有違反專利法第九十七條至第九十九條規定而向專利
專責機關提起異議者，依同法第一百零二條第一項規定，除應備具異議書外，並應附
具證明文件；從而有無違反專利法規定之情事，應依異議人附具證據判斷之。本件關
係人鴻海精密工業股份有限公司於民國八十四年十月二十日以「多埠式電連接器框架
組合」係插接於印刷電路板，包括框架本體，其上至少包含第一部分及第二部分，分
別位於框架本體之兩側；第一連接器裝置，可固接於第一部分，其中包含至少一絕緣
殼體及複數個穿設於絕緣殼體內的導電端子，每一導電端子之一部分露於絕緣殼體之
外，與印刷電路板達成電性連接；框架的第二部分為至少一凹入之凹室，可收容任意
的第二連接器裝置或印刷電路板之其它組件；扣持裝置，將框架本體固接於印刷電路
板等情，申請新型專利，經被告編為第00000000號審查、再審查，准予專利
。原告以本案有違專利法第九十八條第一項第一款及第二項規定，檢附引證一、二、
三，對之提起異議。被告以引證一框架之第一及第二部分係分別用以固定第一及第二
電連接器，其第二部分並非可收容且非固定另一印刷電路板之連接器或組件之凹室。
引證一之設計目的、構成及功效與本案不同，不具證據力。引證二框架係由一對間隔
之Ｌ形托架組成，其上下兩組眼孔分別固定上下兩個安裝孔距相同之上、下連接器。
引證二之設計目的、構成及功效亦與本案不同。引證三並無構成之說明，由其圖式僅
知係一封密盒體正面之面板上分別固定上、下兩個連接器。引證三之設計目的、構成
及功效難謂與本案相同。本案具產業上利用性、新穎性及進步性，無違專利法第九十
八條第一項第一款及第二項規定，乃為本案異議不成立之審定。原告不服，提起一再
訴願，一再訴願決定以本案框架本體之第二部分所形成的凹室，係供作收容任意的第
二連接器，與引證一之凹室需設一正面壁，並於其上設一對固定孔供置特定尺寸之第
二連接器，其構造與功效有別。引證二沒有明確可區分之第一部分與第二部分，所謂
之第二部分亦如引證一須設特定尺寸之固定孔及對應之特定開放空間而得容置特定之
連接器，引證二之目的、構造及功效亦與本案不同。引證三位於下方之連接器容設空
間，其底部有底壁，印刷電路板之組件無法置入該空間，且引證三係新式樣專利，其
第二部分僅揭露適用於特定尺寸之固定孔及空間，難謂與本案之技術與功效相同。引
證諸案均未揭露本案主要技術特徵，整體結構亦不具同一性，自不足以否定本案之新
穎性及進步性，而駁回其訴願及再訴願。經核與經濟部於訴願階段送請財團法人工業
技術研究院機械工業研究所陳述之意見相符，此項由專業學者所為之審查鑑定，具有
專門性、客觀性及公正性，自堪採納。原告訴稱本案與引證一、二、三為相同之技術
，毫無新穎性；且本案框架本體呈倒Ｌ型結構，難以穩固結合於電路板，為使框架本
體能穩定的置放，乃增設一分隔板，足見其未具有功效增進；又本案框架本體之第二
部份的凹室，亦具有高度及深度的限制，任何的連接器若尺寸較大則不可能設置於第
二部份的凹室中，故本案絕對不可能達到『可用以收容任意的第二連接器裝置』的功
能，本案不具進步性云云。查本案與引證一至三之差異，業如前述，原告猶執詞主張
本案為習知之技術，尚無足採。又本案中之第二部分係位於第一部分與印刷電路板之
間，故第二部分之凹入室之高度及深度有限制係明顯易見之既有條件；實質上本案亦
無可隨意地擴張該第二部分之深度及高度之可能；本案中以「任意」一詞界定該第二
部分之凹入室可收容之第二連接器裝置或ＰＣＢ上之其他組件，顯係指後兩種物件之
橫向寬度不受限制者而言；況且在實際上，上述兩種物件之高度及深度尺寸均是相對
較小者；故本案上述之設定內容應可合理地界定其應用領域。又本案利用各導電端子
及扣持裝置以加強框架本體與印刷電路板間之結合強度，因此本案之框架本體已具有
必要之結構穩定性；隔板相對之下應係一輔助性構件而已。本案自非運用引證一、二
、三之技術或知識，為熟習該項技術者所能輕易完成而未能增進功效者，無違專利法
第九十八條第一項第一款及第二項規定。原處分為本案異議不成立之審定，並無違誤
，一再訴願決定，遞予維持，俱無違誤，原告訴請撤銷，為無理由，應予駁回。
據上論結，本件原告之訴為無理由，爰依行政訴訟法施行法第二條、行政訴訟法第九
十八條第三項前段，判決如主文。
中    華    民    國      九十      年      七        月    二十七      日
                    最 高 行 政 法 院  第 三 庭
                                審 判 長 法  官      徐  樹  海
                                         法  官      吳  錦  龍
                                         法  官      吳  明  鴻
                                         法  官      鄭  淑  貞
                                         法  官      林  家  惠
右  正  本  證  明  與  原  本  無  異
                                         法院書記官  阮  桂  芬
中    華    民    國      九十      年      七        月    三十一      日


司法院資訊處製作；財團法人民間司法改革基金會備份。
